臺灣屏東地方法院民事判決　　　　　 110年度潮原簡字第31號
原　　　告　許媛欣　

被　　　告　陳思萍　
訴訟代理人　王佑銘律師
（法扶律師）　　　　　　
訴訟代理人　高國郡　
上列當事人間請求確認通行權存在事件，本院於111年1月26日言
詞辯論終結，判決如下：
    主  文
原告之訴駁回。
訴訟費用由原告負擔。
    事實及理由
一、原告方面：
    原告主張其所有坐落屏東縣○○鄉○○段0000地號土地（下
    稱系爭土地）無對外聯絡，為袋地，未來預興建資材室或工
    寮，至少需要4米寬的道路為正常通行使用，經原告實地評
    估，被告所有坐落屏東縣○○鄉○○段000地號土地（下稱
    941地號）為距離最短聯外之產業道路，爰依民法第787條及
    第788條之規定，提起本件訴訟。並聲明：㈠確認原告所有
    坐落屏東縣○○鄉○○段0000地號就被告所有坐落同段941
    地號如起訴狀附圖有通行權存在。㈡被告應容忍原告通行前
    項方案土地，並不得在該部分土地設置地上物或為其他妨礙
    原告通行之行為。
二、被告抗辯：   
    原告未能舉證說明其所有之系爭土地，是否為袋地，且有經
    由被告所有之941號土地通行之必要。又其所有之系爭土地
    現由其與訴外人陳桂月所共有，尚未完成分割登記，則原告
    分得位置未確定前，如何依起訴狀附圖主張其分割方案，是
    否會因分割方案而形成袋地，亦未可知。又系爭土地相鄰地
    號甚多，是否僅能穿越被告所有之941地號土地亦有疑義。
    況原告於法院至系爭土地現場進行測量程序時，原告連如何
    測量系爭土地界線，以及起訴狀附圖實際通行位置均無法引
    導說明，僅隨意臨路指向一處陡峭坡地，即宣稱為所謂通行
    道路，甚至未考量該處是否能達成其「開路通行」之目的，
    實不知所云。再按，原告之方案，僅考量其在另案主張之分
    割方案便利，完全未顧及其通行方案對於被告941號土地之
    影響，復未選擇犧牲系爭土地部分面積造路，經由被告941
    號土地邊界繞行至聯外道路，顯已任意擴張通行地所有人應
    容忍通行之範圍。末按，系爭土地為林業用地，是否如原告
    所稱，得以「興建資材室或工寮」？又原告是否必然於系爭
    土地上建築房屋尚不可知，倘已興建且確須以汽車通行，此
    事實應由原告負舉證責任，原告不得為日後不確定之事項預
    先行使權利，自屬當然之理等語。並聲明：原告之訴無理由
    。訴訟費用由原告負擔。
三、法院之判斷：
㈠、按當事人主張有利於己之事實者，就其事實有舉證之責任，
    民事訴訟法第277條前段定有明文。故主張權利存在之人，
    就其權利構成要件事實負有舉證之責。民事訴訟如係由原告
    主張權利者，應先由原告負舉證之責，若原告先不能舉證，
    以證實自己主張之事實為真實，則被告就其抗辯事實即令不
    能舉證，或其所舉證據尚有疵累，亦應駁回原告之請求，最
    高法院17年上字第917號判例可資參照。又按有通行權人應
    於通行必要之範圍內，擇其周圍地損害最少之處所及方法為
    之，民法第787條第2項前段所明定。而袋地通行之主要目的
    ，雖在調和個人所有之利害關係，並藉由通行之功能，以充
    分發揮袋地之經濟效用，及促進物盡其用之社會整體利益。
    然通行他人土地之結果，既使通行地受有使用上之限制，自
    應於能達成上開社會利益之範圍內，盡量將損害減至最低為
    必要。又是否為土地通常使用所必要之供通行範圍，應依土
    地位置、地勢、面積、用途及使用之實際現況定之，且應以
    事實審言詞辯論終結時之狀態為準。另因通行權存在與否及
    其範圍，本隨袋地狀態之存續與否、附近環境、使用用途等
    事實變更而異，況通行權之目的，主要既在於解決袋地與公
    路間無適宜聯絡通行問題，自僅應在此目的之必要範圍內，
    選擇通行地損害最少之處所及方法為之，且通行地所有人所
    應負擔者，亦僅為容忍袋地所有人於通常情形下，使用袋地
    所必須而損害最小限度內之通行，並無使袋地獲得最大經濟
    效益而提供通行之義務，故袋地所有人亦不能主張為使自己
    可獲取更高之經濟利益，而任意擴張通行地所有人應容忍通
    行之範圍，始為衡平（臺灣高等法院高雄分院105年度上易
    字第118號判決意旨參照）。
㈡、原告主張其系爭土地所有人之一，業據其提出土地登記第三
    類謄本為證，且為被告所不爭執，就此部分之事實足信為真
    正。
㈢、原告主張其土地為袋地，通行被告所有941地號土地為損害
    最小之方案，被告則以前揭詞置辯，經查，系爭土地為原告
    與訴外人陳桂月所共有，此有上開土地登記謄本在卷可稽，
    原告就系爭土地得使用或分割之位置為何，未據原告提出任
    何證據證明之，則原告主張其需通行土地之位置為何，已有
    疑義。再者，本院於110年9月28日至系爭土地進行履勘程序
    ，原告無法指出其土地位於何處，及其主張通行的範圍於何
    ，致本院無法經由勘測而知原告土地是否為袋地及其所主張
    的方式，是否為就鄰地損害最小的方案。原告雖以係本院逕
    認有安全疑慮而不願進行勘測等語，惟系爭土地之現場，於
    原告所指的道路處為自產業道路往山坡而下，該處地形陡峭
    復佈滿雜草及樹木，此有勘驗筆錄可稽，按於本院履勘前，
    應先行就其主張之方案予以特定或清除，使地政人員得以進
    行測量，以免因現場狀況不明，致有人員的受傷。原告雖表
    示其無權進行清除等語，惟原告提起本件訴訟，本即應就其
    得主張通行及如何通行等要件準備相關證據，若有不明之處
    ，應先行請教法律專業人士如何備妥相關事證，其未為之，
    顯未盡其原告應盡之義務。
㈣、綜上所述，原告未能舉證證明其土地為袋地，被告復不同意
    其通行，又本院無從測量原告主張之方案是否為損害最小之
    方案，則原告提起本件訴訟，請求確認其所有之系爭土地，
    就被告所有之同段941地號土地有通行權存在，為無理由，
    應予駁回。
四、訴訟費用負擔之依據：民事訴訟法第78條。
中    華    民    國  111    年    2    月    9    日
                 潮州簡易庭       法  官  吳思怡
以上正本係照原本作成。
如不服本判決，應於送達後20日內，向本院提出上訴狀並表明上
訴理由，如於本判決宣示後送達前提起上訴者，應於判決送達後
20日內補提上訴理由書（須附繕本）。如委任律師提起上訴者，
應一併繳納上訴審裁判費。
中    華    民    國  111    年    2    月    9    日
 
                                  書記官  蔡進吉